臺灣高雄地方法院刑事判決　　　　　　　　　　　　　九十年度易字第一六二二號
　　公　訴　人　臺灣高雄地方法院檢察署檢察官
　　被　　　告　丁○○
　　被　　　告　丙○○
右列被告因業務侵占等案件，經檢察官提起公訴（九十年度調偵字第六０號），本院
判決如左：
    主  文
丁○○連續意圖為自己不法之所有，而侵占對於公益上所持有之物，處有期徒刑壹年
貳月，緩刑參年。
丙○○無罪。
    事  實
一、被告丁○○於民國八十四年迄八十八年間，擔任公益性社團法人高雄市聾啞福利
    協進會（以下簡稱聾啞協會）理事長。該協會向彰化商業銀行所申設帳號000
    00000000之三０活期存款帳戶（以下簡稱Ａ帳戶）、向高雄市第一信用
    合作社所申設帳號000000000000活期存款帳戶（以下簡稱Ｂ帳戶）
    及向臺灣銀行所申設帳號000000000000號綜合存款帳戶（以下簡稱
    Ｃ帳戶）內，分別儲存有八十二年間「愛聾護盲慈善捐款」七十一萬零二百八十
    七元；八十五年間「冬令救濟專款」十四萬元；八十六年間「中華社會福利聯合
    勸募協會（以下簡稱聯勸協會）手語訓練班方案第一期核定補助款項」十六萬七
    千六百元等款項，丁○○明知該等款項均應作為公益之用，於八十四年十一月七
    日，為購買電腦等辦公設備之原因，向吳麥基金會報備後，自Ａ帳戶提領二十二
    萬元後，因高雄市政府社會局不同意補助，而未將之用以購買辦公設備，竟意圖
    為第三人即庚○○不法之所有，並基於侵占因公益持有之物之概括犯意，先後擅
    自將其中之五萬元及九萬元先後借給庚○○私人利用。嗣辛○○繼任理事長期間
    會同會計人員林錦香稽核帳目而發現上情。
二、案經辛○○向台灣高雄地方法院檢察署檢察官告發後偵查起訴。
    理  由
壹、被告丁○○有罪部分：
一、訊據被告丁○○固未否認提領附表編號一所示之款項並將其中之十四萬元貸予庚○○之事實，然否認有侵占自己因公益上所持有之物之犯行，辯稱：領得附表編
    號一之款項之後，因故未購買辦公設備，適庚○○有急用所以將其中之十四萬元
    借給黃某，另外八萬元由陳培戊保管，但庚○○已清償前開債務，自己並未將之
    侵占入己云云。然查：被告丁○○確領取附表編號一所示之款項，並將其中之十
    四萬元分二次貸予庚○○之事實除為被告丁○○所自陳外，並與同案被告丙○○
    之供述相符，且經證人庚○○及辛○○於本院審理時證述屬實，辛○○證稱：「
    其中有拾肆萬是被告私底下借給庚○○。（如何得知拾肆萬是借給庚○○？）八
    十八年選舉完後，我問庚○○的。」之語（見本院九十年十二月二十四日筆錄）
    ；庚○○則證稱：「（是否曾於八十四年間與陳培戊、丁○○一同去領取二十二
    萬元的存款？）七十一萬元由吳麥基金會保管，是吳麥基金會直接撥款或是三人
    一起去領的，就不記得了。（所取得的二十二萬元如何利用？）先存入高雄一信
    的帳戶，後來想用社會局的補助來買辦公用具、桌椅，但後來社會局並無補助，
    故就把錢放在協會裡，我交給被告保管，我有看到被告將二十二萬元交給辛○○
    ，我不知道謝某有無將錢存入銀行。（有無將二十二萬元中的十四萬元借你本人
    使用？）我第一次借五萬元，第二次借九萬元，是被告丁○○借給我的，但是都
    已經還清。（是否先將二十二萬元還給被告丁○○後再向他借十四萬元？）是以
    二十二萬元的款項借我的，丁○○保管其中的八萬元，等我還清款項後，再一併
    交給辛○○。」等語（見本院九十一年九月十七日筆錄）。足見被告丁○○確實
    將所領得二十二萬元中之十四萬元擅自貸予庚○○無訛。被告身為聾啞福利協進
    會之總幹事，當知自己領取之二十二萬元是取自公益經費，做為購買協會辦公設
    備之用，除為公益之目的外，不得將之挪作他用，竟擅自處分自己持有之他人所
    有物，將之貸予庚○○，顯有為第三人不法利益而變更持有為不法所有之意圖，
    至庚○○嗣後雖然將該筆款項返還，然因被告丁○○侵占之犯行為即成犯，該筆
    款項交與庚○○之時，其侵占行為便已既遂，不因嗣後有否將款項反還於聾啞協
    會而有不同，從而其主張即便屬實，亦無礙於其侵占因公益而持有物之犯行之成
    立。此外，彰化銀行東高雄分行Ａ帳戶於八十四年一月七日確實有二十二萬元現
    金支題領紀錄，且該筆款項之取款憑條上蓋有被告丁○○之印章，有該行九十年
    十月八日彰東高字第七五０號函所附取款憑條可證，足證被告丁○○關於自己取
    款及借款與庚○○之自白與事實相符，堪予採信，本件事證明確，被告丁○○之
    犯行堪予認定。
二、被告丁○○為聾啞協會之總幹事，具有處理公益事務之身分，將自己因公益目的
    而持有，欲做為購買聾啞福利協進會辦公設備之用之愛盲基金，擅自貸予庚○○
    ，核其所為係犯刑法第三百三十六條第一項之侵占自己持有公益之物罪。公訴人
    認其所為係犯刑法第三百三十六條第二項之業務侵占罪，容有誤會，惟因與起訴
    之基本社會事實同一，本院應變更起訴法條加以審理。又查刑法上之背信罪與侵
    占罪，同屬破壞信賴關係侵害財產之犯罪類型，而第三百四十二條之背信罪，乃
    一般性違背任務之犯罪，同法第三百三十六條侵占罪，則為特殊之背信行為，侵
    占罪之概念，隱含在背信罪之觀念之內，公訴人認本件被告除侵占之犯行外，另
    論以背信之罪，容有誤會，亦併予說明（最高法院八十七年度台非字第四０七號
    判決可資參照）。被告先後將自己持有二十二萬元中之五萬元及九萬元侵占入己
    貸予庚○○，所為之二侵占犯行，時間緊接，犯罪構成要件相同，顯係出於概括
    之犯意為之，為連續犯，爰依刑法第五十六條之規定以一罪論，並加重其刑。爰
    審酌被告身為聾啞協會理事長，本當為聾啞同胞謀取福利，卻藉職務之便，將自
    己持有之財物擅自貸予他人，影響其他聾啞人士及協會之權益，其犯罪之目的及
    手段確有可議之處，然念其因與同屬瘖啞人士之庚○○間之情誼而貸予該筆款項
    ，自己並未因此獲利，犯後坦承部分犯行，且據卷內所附Ｂ帳戶之存摺影本所載
    ，該帳戶於八十五年十一月二十五日確實有二十二萬元之款項存入，足認其陳稱
    庚○○所借之款項嗣後有清償與協會之情，並非無據等一切情狀，量處如主文所
    示之刑。又被告丁○○前未曾受有期徒刑以上刑之宣告，有卷內所附被告全國前
    案紀錄表可參，其因一時失慮，偶罹刑典，經此刑之宣告後，應知警惕而無再犯
    之虞，本院因認暫不執行其刑為當，予以宣告緩刑三年，用啟自新。
三、公訴意旨雖認：被告丁○○另領取附表編號二至四所示三筆款項，卻未如期開辦
    四個班次手語訓練班，並未支付己○○講師費，更將款項花用於不符聯勸協會所
    核定補助之項目，致始終無從提出各項核銷憑證據以依規定辦理結報。聯勸協會
    分別於八十八年二月十日８８華聯審字第０二七號、八十八年四月九日８８華聯
    審字第０六九號、八十八年六月二十二日（八八）華聯審字第一六六號函通知備
    齊報結文件未果而決議追回補助款並停止受理補助聾啞協會三年，致生損害於聾
    啞協會。嗣經聾啞協會現任理事長辛○○及會計人員乙○○○稽核協會帳目，始
    悉上情。因認被告二人涉犯刑法第三百三十六條第二項之業務侵占罪及刑法第三
    百四十二條第一項之背信罪。被告丁○○堅決否認有侵占前開三筆款項之事實，
    辯稱：十四萬元是用以辦理該年度會員大會所需之費用，所領取之五萬元及十萬
    元是用以購買手與訓練班之手語教材費、場地費及講師費等語。經查：
  (一)附表編號二之款項部分：證人辛○○於本院審理時證稱，八十五年度會員大會於
    八十五年六月二十七日舉行，會中有發放紀念品約二百份之詞（見本院九十一年
    九月十四日筆錄），而證人庚○○則證稱：「八十五年六月二十三日（二十七？
    ）大會有發放紀念品，總價值十四萬元，包括電風扇、印製文宣，我有與他們一
    起去買，錢是陳培戊與被告丁○○去領的。」之語（見本院九十一年九月十七日
    筆錄），另證人戊○○於本院審理時亦證稱：「（在該協會有無擔任職務？）我
    是擔任常務理事。（八十五年間大會時是否有領得紀念品？）有，電風扇，便當
    。」之語（見本院九十一年九月二十二日筆錄），再佐以被告丁○○所提出之電
    風扇，經本院當庭勘驗，確實貼有「高雄市聾啞福利協進會敬贈八十五年六月二
    十三日」，且為使用過之舊物，有本院九十一年十一月十四日筆錄可憑。又參以
    附表編號二所示款項提領之時間距離證人所指會員大會之期間相近，足認被辯稱
    該筆款項是用作辦理會員大會之用應堪採信，從而，被告應無侵占該筆款項之犯
    行，就該筆款項之使用，亦不構成背信之罪。
  (二)再者，證人即被告之兒媳壬○○於本院審理時證稱「：（被告曾否委由你轉交款
    項給其他人？）有，時間不記得，大約轉交三萬多元，交給證人己○○。（如何
    交給證人己○○？）與我先生把款項拿到她位於金門街的住處。（為何透過你轉
    交？）這是手語老師的費用，我有參加該手語班，知道老師住哪裡，所以由我轉
    交。（先後開過幾班？）我只上過一次手語班，上課時間大約是八十七或八十八
    年左右。（該班的上課教材如何而來？）不知道，但我們上課有用書本三、四本
    ，我付壹仟元的保證金，後來有退回，學員大約有十幾人。（有無支付書費及學
    費？）學費沒有，但有無支付書費，我不知道，我公公說要幫我付，我不知道其
    他人有無支付。」之語（見本院九十一年十一月十四日筆錄）。另證人即該手語
    訓練頒獎師己○○於本院審理時證稱：「（聾啞協會是否曾經辦理手語訓練由你
    擔任講師？）有，一期，二十多堂課，時數應該是依簡章上的記載。（鐘點費多
    少錢？）事先沒有說多少，但後來證人壬○○有拿壹張單據給我簽名，我記得還
    有學費的尾數（壹萬多元）尚未給我，給我的總數沒有超過三萬元。我記得給我
    的是整數二萬元。」之語，再參以偵查卷內所附被告二人提出手語班開班時所拍
    攝之相片及招生簡章記載該訓練班上課時間為：「八十七年十一月十七日起至八
    十八年二月五日止，每週上課二次，每次上課二小時」，足見聾啞協會於八十七
    年間確實有開辦手語訓練班，應給付與講師之費用為三萬多元無訛。至講師己○○僅取得其中之二萬元固無疑問，然證人即被告之子胡志忠於本院審理時證稱：
    「（知否被告丁○○託證人壬○○交付手語費用給證人己○○？）我載證人壬○○去的，當時我沒有工作，將我父親交給我的三萬三千六百元中的二萬元給證人
    己○○，並告知餘款先借用，待我尋得工作再清償，證人己○○有同意，並且簽
    名蓋章，但單據已經不再了。（當時證人壬○○有無在場？）有，但她上次開庭
    沒有說實情。」之語（見本院十一月二十二日筆錄），參諸證人己○○所稱：「
    他（胡志忠）當時確實有說尾數嗣後再給我，但並沒有說明他因為失業需要現金
    ，是我打電話去詢問時，他太太才有說明，我就沒有再追究。」之語，足見被告
    丙○○陳稱確有支付三萬三千六佰元之講師費，而證人胡志忠陳稱，受被告丙○○囑託交付三萬三千六百元與己○○，但未經同意私自挪用其中一萬餘元之詞應
    堪採信。從而，被告丁○○並無侵占該筆講師費用，亦堪認定。又本件手語訓練
    班所使用之場地費用為二萬元，有偵查卷內所附吳麥基金會之收據為憑，核與偵
    查卷內所附預算表所載，該訓練班所使用之場地費為每小時五百元，而該手語訓
    練班上課之時數共計四十八小時，應支出二萬四千元之場地費用之預算相近，再
    據偵查卷內所附被告提出該段期間之內為辦理手語訓練班雜項開支單據共計有二
    萬八千餘元，足認被告便稱所領得之十萬元用作手語訓練班之講師及場地等費用
    應堪採信。
  (三)此外，據證人壬○○所稱，手語訓練班隻教材係由聾啞協會先行代購，學員再支
    付書本費用約七佰元，是該會確實有先行代墊書籍費用之必要，而證人戊○○於
    本院審理時亦證稱：「（八十七年間聾啞協會是否有辦理手語訓練課？）有，我
    是負責文宣工作。（該課程的教材是否你去購買的？）是。（教材所需的費用為
    何？）一冊七百元，一位學員要用二本書（分上下冊），二本七百元。（採買教
    材時被告二人有無一同前往？）有，我們三人一起去買。」之語，足見被告辯稱
    所領取之五萬元係為代購書本及支出手語訓練班之文宣等費用，亦非無據。
  綜上所陳，被告丁○○所領取附表編號二至四所示三筆費用既確有其用途，並無證
  據證明被告有將該等款項侵占入己，至其所提之單據因不符合聯勸協會核銷之規定
  以致無法辦理核銷之手續固然屬實，然並無證據證明其係圖為自己或第三人不法利
  益或為損害本人之利益而為之，是其所為尚與背信罪之要件有間，本應就被告丁○○被訴背信部分及侵占附表編號二至四款項之部分為無罪之諭知，然因公訴人認該
  部分犯罪事實，與前開業經起訴且有罪之部分，分別具有牽連犯及連續犯之裁判上
  一罪關係，故不另為無罪諭知。
貳、被告丙○○無罪部分：
一、公訴意旨略以：被告丙○○受被告丁○○雇用負責聾啞協會之會計事項等業務。
    與被告丁○○明知該協會Ａ帳戶、Ｂ帳戶及Ｃ帳戶內，所儲存附表所示八十二年
    間「愛聾護盲慈善捐款」七十一萬零二百八十七元；八十五年間「冬令救濟專款
    」十四萬元；八十六年間「聯勸協會手語訓練班方案第一期核定補助款項」十六
    萬七千六百元等，竟共同意圖為自己不法之所有及損害聾啞協會之利益，並基於
    概括之犯意，先於八十四年十一月七日，佯以購買電腦等辦公設備為由，自上開
    帳戶提領二十二萬元；繼之於八十五年六月七日擅自提領十四萬元；復於八十七
    年十一月十六日提領五萬元、八十八年二月四日提領十萬元，卻未曾購買電腦等
    相關設備及如期開辦四個班次手語訓練班，既未支付己○○講師費，更將款項花
    用於不符聯勸協會所核定補助之項目，致始終無從提出各項核銷憑證據以依規定
    辦理結報。致聯勸協會決議追回補助款並停止受理補助聾啞協會三年，而生損害
    於聾啞協會。因認被告丙○○涉嫌與與被告丁○○共犯刑法第三百三十六條第二
    項之業務侵占罪及刑法第三百四十二條第一項之背信罪。
二、按犯罪事實應依證據認定之，無證據不得推定其犯罪事實。不能證明被告犯罪者
    ，應諭知無罪之判決，刑事訴訟法第一百五十四條、第三百零一條第一項分別定
    有明文。事實之認定應憑證據，如未能發現相當證據，或證據不足以證明，自不
    能以推測或擬制之方法，為裁判基礎（最高法院四十年台上字第八六號判例參照
    ）。另按認定犯罪事實，所憑之證據，雖不以直接證據為限，間接證據亦包括在
    內，然無論直接或間接證據，其為訴訟上之證明，須於通常一般之人均不致於有
    所懷疑，而得確信其為真實之程度者，始得據之為有罪之認定，倘其證明尚未達
    到此一程度，而有合理性懷疑之存在時，即無從為有罪之認定，此亦有最高法院
    七十六年台上字第四九八六號判例可資參照。
三、公訴人認本件被告丙○○涉犯業務侵占罪及背信罪，係認其擔任聾啞協會幹事且
    與被告丁○○提領附表所示四筆款項，而未依旨利用所領取之款項，而以(1)證人
    鄭斐云、己○○、陳錦香、黃榖珍之證詞；(2)Ａ、Ｂ、Ｃ三帳戶之存摺所示之取
    款紀錄；(3)聾啞協會社會福利機構經費申請暨核定表、聯勸協會八十六年七月十
    四日８６華聯審字第五二號、八十六年十月二十七日８６華聯審字第五八八號、
    八十八年二月十日８８華聯審字第０二七號、八十八年四月九日８８華聯審字第
    ０六九號、八十八年六月二十二日（八八）華聯審字第一六六號函；高雄市政府
    社會局八十六年九月十九日高市社局一字第二三五一九號、八十八年九月二十七
    日高市社局一字第二八二六五號函為依據。訊據被告丙○○堅決否認有前開犯行
    辯稱：伊自八十五年六月間便離職，由甲○○接任原職務，所領取之二十二萬原
    來確實要用作購買電腦等辦公設備之用途，然因社會局並未為補助，所以最後並
    未購買，其中十四萬元是庚○○向協會借用，事後已經清償，剩下八萬元是陳培
    戊保管，自己並未侵占該款項，離職後後所領取之款項，十萬元及五萬元均為開
    辦手與訓練班之用且已實際支付，並未侵占該等款項，自己之所以一同去領款，
    是因為父親及辛○○等人均為瘖啞人士，所以才陪同為之等語。
四、經查：(一)就附表編號二至四所示三筆款項之提領及使用，並不構成侵占及背信之
    罪，已如前述，況證人即接任被告丙○○工作之聾啞協會會計甲○○於本院審理
    時證稱，被告丙○○自八十六年六月離職之後並未再插手該會會計業務（見本院
    九十一年十一月二十二日筆錄），審諸辛○○所提該會帳目明細，八十六年六月
    之後，確實無被告丙○○支領薪資之紀錄，是被告丙○○辯稱，伊於八十六年六
    月離職，所以一同去取款，係因被告丁○○及證人辛○○等係瘖啞人士，為恐溝
    通不便，才陪同一起去取款等詞應堪採信。(二)至被告丁○○領取附表編號一所示
    款項並將之貸予庚○○之時，被丁○○任職於該會擔任幹事之職，固為被告丙○○所自承，然當時伊僅為該會之幹事，對於該筆款項並無保管之權限，而證人庚○○亦證稱，該十四萬元是向被告丁○○借的，足見被告丙○○事後對於被告丁○○借款與庚○○一事知情，然因其對與該筆金錢並無管理之權限，黃某並非向
    其商貸，自難謂其對於該等款具持有關係，亦難謂丁○○將該等款項貸予庚○○
    之前與之有何犯意之聯絡及行為分擔，從而，其所為與侵占及背信罪之要件有別
    ，此外，並查無其他積極證據足資證明被告丙○○確有公訴人所指之侵占及背信
    之犯行，揆諸首揭說明，自應為被告丙○○無罪之諭知。
據上論結，應依刑事訴訟法第二百九十九條第一項前段、第三百條、第三百零一條第
一項，刑法第三百三十六條第一項、第七十四條第一款，罰金罰鍰提高標準條例第一
條前段，判決如主文。
中      華      民      國    九十一    年     十一     月    二十九    日
                                  臺灣高雄地方法院刑事第二庭
                                      法  官    卓立婷
右正本證明與原本無異。
如不服本判決，應於判決送達後十日內，向本院提出上訴狀。
                                      書記官    李春慧
中      華      民      國    九十一    年     十二     月      九      日
附表：
┌───┬────────┬──────┬──────┬────────┐
│編  號│ 提領時間及帳戶 │金      額  │  預定用途  │  資金來源      │
├───┼────────┼──────┼──────┼────────┤
│一    │八十四年十一月七│二十二萬元  │購買電腦等辦│八十二年愛盲基金│
│      │日，Ａ帳戶      │            │公設備      │撥款710287元    │
│      │                │            │            │                │
├───┼────────┼──────┼──────┼────────┤
│二    │八十五年六月七日│十四萬元    │會員大會費用│八十五年六月五日│
│      │，Ｂ帳戶        │            │            │撥入冬令救濟款十│
│      │                │            │          │四萬元          │
├───┼────────┼──────┼──────┼────────┤
│三    │八十七年十一月十│五萬元      │預支手語班教│中華民國聯合涮協│
│      │六日，Ｃ帳戶    │            │材費        │會八十六年八月二│
├───┼────────┼──────┼──────┤十日撥款167600元│
│四    │八十八年二月四日│十萬元      │手語班講師費│作為開辦手語訓練│
│      │，Ｃ帳戶        │            │及場地等費用│班之費用        │
└───┴────────┴──────┴──────┴────────┘
【附錄本件論罪法條】
刑法第三百三十六條第一項。
中華民國刑法第三百三十六條
 (公務公益侵占罪、業務侵占罪)
對於公務上或因公益所持有之物，犯前條第一項之罪者，處一年以上七年
以下有期徒刑，得併科五千元以下罰金。
